# 非同一控制下企业合并会计处理

提问人：水乡江南 时间：2010-03-08 19:14:00
请教陈版等高手： 背景： 2006 年 9 月，本公司通过竞拍方式以 1 亿元收购B企业30%股权，当时未对其资产进行评估，B企业当时帐面净资产为2.35亿元，本公司确认投资差额 3000 万元并按 10 年摊销。 2007 年执行新准则，本公司未重新对B企业 2006 年 9 月的资产进行评估，未对当时投资成本与B企业可辨认净资产公允价值中本企业享有份额之差额重新处理，对原投资差额按 10 年继续摊销后确认对B企业的权益法投资收益，某四大审计师进行审计时认可公司处理。 2009 年 12 月末，本公司以2.8亿元从B企业另一股东处收购其持有的B企业70%股权，形成非同一控制下企业合并；B企业 2009 年 12 月的净资产为 3 亿元，评估值为3.6亿元。
问题： 一、商誉如何确认？目前两种看法： 1 、因第一次收购时未进行评估，视同公允价值不能取得，对本次收购溢价确认为商誉，上次收购产生的投资差额在合并时转入商誉，同时将权益法已确认的部分调整留存收益，商誉计算为： 2.8-《3.6*70%-（（3.6-3 ）*25%）*70%》=4000万元（所得税率为25%） 加上次产生 3000 万元，商誉共计 7000 万元 2009 年 12 月公允价值3.45亿，对应30%股权的部分分别作如下处理：留存收益=（3-2.35）*30% 资本公积=（3.45-3）*30%2009 年度合并报表处理：利润表仍按权益法对B核算投资收益；由于在年末控制B企业，资产负债表对其进行合并，并按上述处理确认资本公积；同时将以前确认的投资差额摊销冲回，并追溯以前年度的投资差额摊销。
2 、经咨询评估师， 2010 年仍可以对 2006 年 9 月的资产进行评估，且预计的评估值为3.3亿元。则视同第一次收购时公允价值可以取得，则公允价值为3.06亿（暂采用未来25%税率），第一次收购商誉为 20 万元；第二次收购仍为 4000 万元，商誉共计 4020 万元；
2009 年 2009 年 12 月公允价值3.45亿，对应30%股权的部分分别作如下处理（假设在 06 年 9 月以后B以公允价值持续计量的结果为收益2000 万元）：留存收益=（3.26-3.06）*30% 资本公积=（3.45-3.26）*30%
2009 年度合并报表处理：利润表仍按权益法对B核算投资收益；由于在年末控制B企业，资产负债表对其进行合并，并按上述处理确认资本公积；同时将以前确认的投资差额摊销冲回，并追溯以前年度的投资差额摊销及以公允价值持续计量B企业权益法收益。以公允价值持续计量B企业权益法收益与原来权益法核算的结果差异为差错更正影响金额。
二、B企业被合并后未来财务报表的问题 因B企业可以按公允值调帐，所在对其单体对外报送财务报表存在两种看法： 1 、因B企业可以按公允值调帐，故其单体财务报表可以按调帐后持续计量的结果反映，以实现帐表一致。
2 、不能因B企业的股东变化而改变其自身对外报送财务报表暨会计计量基础，这会导致其不符合会计准则。B企业可以不去调帐，不能因为B企业选择了调帐而导致其对外报送财务报表产生两种结果。调帐仅系企业合并及合并报表核算问题，不应影响B企业自身的核算基础。
请教：第一问中的第二种处理是否存在异议（因到目前来评估过去较长时间的资产，是否存在已经发生的事项影响或左右评估，进而影响评估结果）；若可行，则以前年度报表是否应作差错更正。 第二问中的哪种处理符合规定。

回答人：chenyiwei
回复 楼主 水乡江南 的帖子 1 、如果能确保目前对 2006 年时的净资产公允价值的评估结果的可靠性（这是计量技术范畴，不是会计政策范畴），也可以考虑在对本次形成企业合并后改为成本法的会计处理进行追溯时，以重新评估后的 2006 年净资产确认第一次交易相关的商誉。但不建议以差错更正的名义进行，而是结合权益法改为成本法时的追溯一并调整，因为当时的处理并不违反《企业会计准则解释第 1 号》的规定。 2 、因为股权系分次购买，因此被购买方自身不能按第二次交易时的评估结果进行帐务调整。

回答人：chenyiwei
回复 板凳 水乡江南 的帖子被购买企业自身报表在通常情况下应当维持原先的历史成本基础，因此除非准则特别允许，一般不应扩大对被购买企业自身帐务进行调整的范围。如果被购买企业自身财务报表符合调整的条件，并且也进行了调整的，则其增值部分在扣除就该增值部分计提的递延所得税负债之后，计入资本公积处理。

回答人：chenyiwei
根据《企业会计准则解释第 1 号》：“投资企业对于首次执行日之前已经持有的对联营企业及合营企业的长期股权投资，如存在与该投资相关的股权投资借方差额，还应扣除按原剩余期限直线摊销的股权投资借方差额，确认投资损益”。说明对于首次执行日之前即已存在的合营、联营企业，是不要求重新按照取得投资时的公允价值对其账面净利润进行调整，而是可以简化处理。即企业的做法并不违反准则规定。 另外，实务中差错更正还可能引起其他一系列不良后果，尤其是对上市公司做前期差错更正的影响更大，程序更复杂。

回答人：chenyiwei
回复 8 楼 kingjoe 的帖子要看控股股权收购和定向增发两者是否互为条件，互相联系的。如果是互相联系的同时谈判达成的一揽子交易，且互为条件的，则增资（定向增发）也是企业合并的组成部分，应作为一个整体进行会计处理，此时增资溢价中有少数股东享有的部分将在合并报表上形成商誉；反之，如果是两项独立交易，则后续的定向增发属于收购少数股权而不是企业合并，不会导致产生商誉，商誉仅限于首次取得控制权时所形成的部分。 外币报表折算差额属于累计综合收益的组成部分。A公司确认商誉时所依据的被购买净资产应当包含B集团的外币报表折算差额在内。

回答人：chenyiwei
回复 10 楼 kingjoe 的帖子其实就是列示一个外币报表折算差额总数，一般无需区分子公司分别列示和披露明细。

回答人：chenyiwei
回复 12 楼 kingjoe 的帖子所以说在模拟权益法核算时，要以不含外币报表折算差额的子公司净资产为基础。此时外币报表折算差额不会被直接抵消，而是体现在上一层次的合并报表上。就不会出现你说的问题了。

回答人：chenyiwei
回复 15 楼 kingjoe 的帖子如果不进行模拟权益法核算而直接按成本法核算结果抵销，则子公司报表上的外币报表折算差额就可以自动按比例分配到多数股权和少数股权，归属多数股权的部分自动与母公司个别报表上的外币报表折算差额，以及其他子公司报表上的外币报表折算差额相加后列示。

提问人：Manson_Luci 时间：2014-02-25 15:16:46
但合并报表最终列示的仅为购买日至期末时点子公司外币报表折算差额中母公司份额部分，因为当期进行了权益法核算。对于购买日子公司外币报表折算差额中母公司份额的部分是无法体现的，因在购买日作为净资产组成的部分已被抵消

回答人：chenyiwei
是这样的。感谢补充。

提问人：yiyumjjay 时间：2019-07-15 22:35:59
陈版主，假如A公司持有B公司50%股权（合营公司，权益法核算），同时C公司也持有B公司50%的股权（合营公司，权益法核算），A公司收购了C公司70%的股权（非同一控制下合并）后，A公司的合并财务报表何如编制，如何考虑对B公司的合并。这种情况下B公司是否应该被A公司并表？谢谢陈版主

回答人：chenyiwei
同时对A原持有B的50%股权在A的合并报表层面也应按公允价值计量，确认公允价值变动损益。

回答人：chenyiwei
A通过收购C同时取得了对B的控制权，应按C的收购股权价款合理分解为两部分： 1 、C持有B的股权； 2 、C的其他资产和负债，分别对B、C进行非同一控制下合并处理，分别确认两者的商誉。